【裁判字號】    99,訴,1034
【裁判日期】    991223
【裁判案由】    分割共有物
【裁判全文】
臺灣臺南地方法院民事判決              99年度訴字第1034號
原      告  陳麗文
            陳和良
共      同
訴訟代理人  黃溫信律師
            黃紹文律師
            徐美玉律師
被      告  葉德鄉
            葉豐賓
            葉美惠
兼上三人共同
訴訟代理人  葉俊德
            陳偉昌
兼上 一 人
訴訟代理人  陳志郎
上列當事人間請求分割共有物事件，經本院於民國99年12月9日
言詞辯論終結，判決如下：
    主  文
兩造共有如附表所示土地，應分割如附圖A原告方案所示，編號
294部分面積198平方公尺之土地，分歸被告葉德鄉、葉俊德、葉
豐賓、葉美惠取得並保持公同共有；編號294-1A部分、面積149
平方公尺之土地，分歸原告陳麗文取得；編號294-2A部分、面積
49平方公尺之土地，分歸原告陳和良取得；編號294-3A部分、面
積98平方公尺之土地，分歸被告陳志郎取得；編號294-4A部分、
面積99平方公尺之土地，分歸被告陳偉昌取得。
訴訟費用由兩造按如附表所示訴訟費用分擔比例負擔。
    事實及理由
一、原告起訴主張：
  (一)坐落臺南縣永康市○○○段第294地號土地（下稱系爭土地
    ）為兩造共有，其各自之應有部分如附表所示，有土地登記
    謄本1份可稽。兩造間並無不為分割之協議，亦無不能分割
    之情形，爰依民法第823條規定請求判決分割。
  (二)系爭土地使用現況及原告所提分割方案如下：
    1.土地現況：系爭土地南側有磚石造未保存登記建物，門牌
      號碼分別為臺南縣永康市○○街62號、64號，屋前臨永康
      市○○街，現62號房屋由原告陳麗文、陳和良父子居住，
      64號房屋則由被告陳志郎及其母親居住；北側則另有一棟
      未保存登記建物，門牌號碼為：臺南縣永康市○○街90巷
      16號，現為共有人葉俊德居住。
    2.分割方案：即以永康市○○街62號、64號屋後為界線，北
      側土地分割予被告葉德鄉、葉俊德、葉豐賓、葉美惠4人
      保持公同共有；南側土地部分以62號、64號兩棟房屋中間
      為分界線，一分為二，東側部分分割予原告陳麗文、陳和
      良二人取得，依其應有部分比例3比1，由陳麗文分得如附
      圖方案A編號294-1A部分、陳和良分得方案A編號294-2A部
      分），西側部分分割予被告陳志郎、陳偉昌二人取得（依
      其應有部分比例1比1，由陳志郎分得方案A編號294-3A部
      分、陳偉昌分得方案A編號294-4A部分，此方案亦與目前
      土地使用現況相符，爰請求准予分割如附圖A原告方案所
      示之位置。
  (二)為此聲明：1.兩造共有系爭土地應予分割如附圖A原告方案
    所示即編號294部分、面積198平方公尺分歸被告葉德鄉、葉
    俊德、葉豐賓、葉美惠保持公同共有；編號294-1A部分、面
    積149平方公尺分歸原告陳麗文取得；編號294-2A部分、面
    積49平方公尺分歸原告陳和良取得；編號294-3A部分、面積
    98平方公尺分歸被告陳志郎取得；編號294-4A部分、面積99
    平方公尺分歸被告陳偉昌取得。3.訴訟費用由兩造依如附表
    所示各該應有部分比例負擔。
二、被告則辯以：
  (一)被告葉德鄉、葉俊德、葉豐賓、葉美惠部分：
    1.依原告主張之分割方案，系爭土地之北側土地即分割為A
      方案所示編號294部分之土地全歸被告葉德鄉、葉俊德、
      葉豐賓、葉美惠取得，惟系爭土地西北角即坐落臺南縣永
      康市○○○段294－2地號土地係屬共有土地，其共有人及
      其權利範圍分別為葉掽嘴、權利範圍3分之1；陳麗文、權
      利範圍4分之1；陳志郎、權利範圍8分之1；陳偉昌、權利
      範圍8分之1；中華民國（管理者：財政部國有財產局）、
      權利範圍6分之1。又系爭土地分割後之編號294部分土地
      ，雖面臨道路出入口，且面臨計畫道路，惟土地所有權尚
      未徵收，計畫道路未通車前應屬袋地無誤，是依原告主張
      之分割方案，日後恐有道路通行權之爭議及無法取得合法
      之建築執照之虞，不符經濟效益及土地利用甚明。
    2.原告所提之A分割方案，不恰當處已如上述，被告葉德鄉
      、葉俊德、葉豐賓、葉美惠認兩造共有系爭土地應分割如
      附圖B被告方案所示，即編號294部分、面積197.67平方公
      尺之土地分歸被告葉德鄉、葉俊德、葉豐賓、葉美惠等四
      人保持公同共有；編號294-1B部分、面積197.67平方公尺
      分歸被告陳偉昌、陳志郎依其應有部分保持共有；編號
      294-2B部分、面積197.66平方公尺分歸原告陳麗文、陳和
      良依其應有部分保持共有。
    3.系爭土地原為被繼承人葉掽嘴於34年購買持分3分之2之權
      利範圍，於36年4月16日土地總登記時，因不識字及不諳
      法律，不察所屬系爭土地權利範圍而僅登記持分3分之1。
      又早期工業不發達，土地未開發、道路又窄，原告之父親
      用甘蔗葉、稻草等堆成數堆占用土地並建築房屋，未符合
      公平比例原則。另系爭土地上之所有房屋均屬未保存登記
      房屋，分割後之相鄰土地之新所有權人倘需建築房屋時，
      被告同意拆除，以利分割後土地之地形較符合建築經濟效
      益，若因地形太狹長無法建築房屋時，相鄰土地所有權人
      間得以金錢補償。
    4.為此聲明：(1)原告之訴駁回。(2)訴訟費用由原告負擔。
  (二)被告陳偉昌、陳志郎則同意原告主張之A分割方案。
三、本院得心證之理由：
  (一)按各共有人如非因物之使用目的不能分割或契約訂有不分割
    期限者，得隨時請求分割共有物。又共有物之分割，依共有
    人協議之方法行之。分割之方法，不能協議決定者，法院得
    因任何共有人之聲請，命為左列分配：一、以原物分配於各
    共有人。二、變賣共有物，以價金分配於各共有人。以原物
    為分配時，如共有人中，有不能按其應有部分受分配者，得
    以金錢補償之，民法第823條第1項、第824條分別定有明文
    。原告主張系爭土地為兩造共有，各共有人及其應有部分詳
    如附表所示，兩造就系爭土地既未定有不分割之特約，亦無
    因物之使用目的不能分割情事之事實，業據原告提出土地登
    記謄本為證，且均為被告所不爭執，則原告依民法第823條
    第1項、第824條第2項之規定，訴請為裁判分割，即有理由
    。
  (二)按法院裁判分割共有物，定其分配，應斟酌各共有人之利害
    關係，並共有物之性質、價格、利用價值及經濟效益決之，
    要以維持全體共有人之公平為標準，所定方法須以適當者為
    限（參照最高法院78年度臺上字第2141號判決要旨）。經查
    ：
    1.系爭土地分別有門牌號碼臺南縣永康市○○街62號、64號
      房屋及臺南縣永康市○○街90巷16號房屋坐落其上，此業
      經本院於99年10月8日勘驗現場，製有勘驗筆錄一份在卷
      可稽（本院卷第47頁），三幢房屋坐落位置分別如複丈成
      果圖所示（本院卷第77頁）。又門牌號碼臺南縣永康市○
      ○街62號房屋位於系爭土地東側，係磚石造、鋼鐵造，納
      稅義務人為原告陳麗文；門牌號碼臺南縣永康市○○街64
      號房屋位於系爭土地東側，為磚石造，納稅義務人為被告
      陳志郎及陳偉昌；臺南縣永康市○○街90巷16號房屋位於
      系爭土地北側，為磚石造、加強磚造，納稅義務人為被告
      葉俊德乙節，並有房屋稅籍資料查覆表附卷可佐（本院卷
      第93頁）；上開房屋外觀均結構完整、使用狀況良好，並
      無破損或倒塌致無法使用之情事，並有原告提出相片數幀
      在卷可資參照（本院卷第104頁至第109頁），因此坐落於
      系爭土地上之三幢房屋現既均有人使用，且屬維護良好、
      價值較高之不動產，則依被告葉德鄉、葉俊德、葉豐賓、
      葉美惠主張之B方案，即有分割後導致拆除上開三幢房屋
      之虞，並不符合最大經濟利益。
    2.被告葉德鄉、葉俊德、葉豐賓、葉美惠雖辯以系爭土地依
      原告主張A方案分割後之編號294部分土地，雖面臨道路出
      入口，且面臨計畫道路，惟土地所有權尚未徵收，計畫道
      路未通車前應屬袋地云云，惟查：被告葉俊德所居住坐落
      系爭土地上即門牌號碼臺南縣永康市○○街90巷16號之房
      屋係位於系爭土地北側，該部分土地周圍地分別為同段
      294-2地號、293 -1地號及295-5地號土地，此有地籍圖謄
      本1份附卷足參（本院卷第50頁），惟上開三筆土地依都
      市計畫土地使用分區○○道路用地，有台南縣永康市公所
      簡便行文表1份可佐（本院卷第110頁）。再者，被告葉俊
      德所居住門牌號碼臺南縣永康市○○街90巷16號之房屋現
      通行之範圍，業經本院於勘驗時指示地政機關繪製複丈成
      果圖編號1所示（本院卷第77頁），該範圍土地目前均無
      不能通行之情事，此參之現場通行路線範圍相片即明（本
      院卷第104-106頁），況被告葉俊德自承其係同段294-2地
      號土地之共有人之一，該部分事實亦有土地登記謄本1份
      附卷可查（99年度新調字第52號卷第43頁），則被告葉俊
      德依原告主張A分割方案所分得之土地，即可自同段294-2
      地號通行至同段293-1地號及295-5地號之計畫道路土地，
      其辯稱依原告主張之A方案分割會導致其分得之土地成為
      袋地云云，即委無可採。
    3.按依土地法所為之登記，有絕對效力。土地法第43條定有
      明文，此為土地登記之公信力。被告葉德鄉、葉俊德、葉
      豐賓、葉美惠另辯以系爭土地原為被繼承人葉掽嘴於34年
      購買持分3分之2之權利範圍，於36年4月16日土地總登記
      時，因不識字及不諳法律，不察所屬系爭土地權利範圍而
      僅登記持分3分之1云云，此部分既與經登記之公示結果不
      符，被告等就此部分亦未舉證以實其說，亦難採憑。
    4.末者，審酌系爭土地公告土地現值為每平方公尺新台幣（
      下同）7,100元，價值並非甚高，依原告主張分割方案A所
      示，非但得保留系爭土地上存在價值最高之上開房屋三幢
      ，且使該房屋均分別臨現有道路和將來之計畫道路得以通
      行，分割後之土地利於共有人間合併利用，地形亦較方整
      ，最能維持全體共有人之利益，並符合公平原則且地盡其
      利。爰依原告分割方案即如附圖A方案所示，分割系爭土
      地如主文第1項所示。
四、本件係屬共有物分割訴訟事件，均由敗訴之被告負擔訴訟費
    用顯失公平，爰依民事訴訟法第80條之1之規定，訴訟費用
    由兩造按如附表所示訴訟費用分擔比例負擔，始為公允。
據上論結，本件原告之訴為有理由，依民事訴訟法第78條、第81
條第2款、第85條第1項但書，第80條之1，判決如主文。
中    華    民    國    99    年    12    月    23    日
                        民事第二庭    法  官  黃莉莉
以上正本證明與原本無異。
如不服本判決，應於送達後廿日內，向本院提出上訴狀並表明上
訴理由，如於本判決宣示後送達前提起上訴者，應於判決送達後
廿日內補提上訴理由書（須附繕本）。如委任律師提起上訴者，
應一併繳納上訴審裁判費。
中    華    民    國    99    年    12    月    24    日
                                      書記官  王慧萍
附表
 ┌───────────────────────────────┐
 │土地：台南縣永康市○○○段294地號，地目：建，面積：593平方公尺│
 ├─────┬──────┬─────────┬────────┤
 │共有人    │應有部分    │訴訟費用分擔比例  │備註            │
 ├─────┼──────┼─────────┼────────┤
 │陳麗文    │四分之一    │四分之一          │                │
 ├─────┼──────┼─────────┼────────┤
 │陳和良    │十二分之一  │十二分之一        │                │
 ├─────┼──────┼─────────┼────────┤
 │陳志郎    │六分之一    │六分之一          │                │
 ├─────┼──────┼─────────┼────────┤
 │陳偉昌    │六分之一    │六分之一          │                │
 ├─────┼──────┼─────────┼────────┤
 │葉德鄉    │公同共有    │三分之一          │連帶負擔        │
 │葉俊德    │三分之一    │                  │                │
 │葉豐賓    │            │                  │                │
 │葉美惠    │            │                  │                │
 └─────┴──────┴─────────┴────────┘

司法院資訊處製作；財團法人民間司法改革基金會備份。
